【裁判字號】    97,訴,1147
【裁判日期】    980309
【裁判案由】    回復原狀
【裁判全文】
臺灣高雄地方法院民事判決              97年度訴字第1147號
原      告  戊○○
被      告  甲○○
被      告  乙○○
上列當事人間請求回復原狀事件，本院於民國98年2 月23日言詞
辯論終結，判決如下：
    主  文
原告之訴駁回。
訴訟費用由原告負擔。
    事實及理由
壹、程序方面：
一、被告乙○○未於言詞辯論期日到場，核無民事訴訟法第386
    條所列各款情形，應依原告之聲請，由其就被告乙○○部分
    一造辯論而為判決。
二、按訴狀送達後，原告不得將原訴變更或追加他訴，但請求之
    基礎事實同一者、擴張或減縮應受判決事項之聲明者、不甚
    礙被告之防禦及訴訟之終結者，不在此限；被告於訴之變更
    或追加無異議，而為本案之言詞辯論者，視為同意變更或追
    加，民事訴訟法第255 條第1 項第2 款、第3 款、第7 款、
    第2 項定有明文。查本件原告原係起訴主張被告兩人間就屏
    東林區管理處潮州工作站潮州事業區第10林班地、面積0.53
    公頃之造林地承租權（下稱系爭林地承租權）有消極信託關
    係存在，本於民法第242 條、第113 條之規定，請求被告甲○○將系爭林地承租權返還被告乙○○，嗣於本院審理中追
    加主張被告兩人間就系爭林地承租權有借名登記關係存在，
    得類推適用民法第549 條第1 項規定，而代位被告乙○○終
    止該借名登記關係，依借名登記關係終止後之信託物返還請
    求權請求被告甲○○將系爭林地承租權返還被告乙○○（本
    院卷第168 頁），雖被告甲○○不同意原告上開追加，惟因
    原告追加部分請求之基礎事實同一，且不甚礙被告之防禦及
    訴訟之終結，故原告上開訴之追加，核與前揭規定無違，應
    予准許。
貳、實體方面：
一、原告起訴主張：被告乙○○積欠伊票款新台幣（下同）285
    萬元，詎被告乙○○為脫免執行，而將其向訴外人丙○○所
    受讓，屏東林區管理處潮州工作站（下稱潮州工作站）潮州
    事業區第10林班地（下稱潮州第10林班地）面積0.53公頃之
    造林地承租權（下稱系爭林地承租權），以其子即被告甲○○之名義辦理租地造林登記。被告兩人間之消極信託行為，
    應類推適用民法第87條第1 項規定，而認自始當然無效；又
    縱認非消極信託行為，而屬借名登記行為，伊亦得類推適用
    民法第549 條第1 項規定，代位被告乙○○終止該借名登記
    關係。爰依民法第242 條、第113 條規定或借名登記關係終
    止後之信託物返還請求權提起本訴，代位行使被告乙○○對
    被告甲○○之回復原狀請求權，聲明求為判命被告甲○○將
    系爭林地承租權移轉返還被告乙○○。
二、被告乙○○未於言詞辯論期日到庭，亦未提出書狀作任何聲
    明或陳述。
    被告甲○○則以：伊於民國93年10月24日以62萬元向訴外人
    丙○○受讓系爭林地承租權，並向合作金庫銀行股份有限公
    司（下稱合作金庫）申辦貸款以供支付上開價金，嗣經合作
    金庫於93年11月10日核撥貸款80萬元，伊並已支付價金完畢
    ，爾後所需之造林費用，亦係伊以薪資或向台新銀行國際股
    份有限公司（下稱台新銀行）申辦40萬元之個人信用貸款所
    支付。惟因伊於93至95年間在外島服役，始由伊母即被告乙○○代為處理受讓系爭林地承租權之相關作業，但伊確為系
    爭林地承租權之實際受讓人，伊與被告乙○○間並無消極信
    託或借名登記關係存在等語，資為抗辯。並聲明：原告之訴
    駁回。
三、兩造不爭執之事項及爭點：
  (一)不爭執之事項：
  1.被告乙○○積欠原告票款285 萬元，迄未為清償。此有支票
    、退票理由單影本各5 紙及本院97年度雄簡字第2829號宣示
    判決筆錄在卷可證。
  2.訴外人丙○○向潮州工作站承租潮州第10林班地造林，於94
    年6 月申請辦理分割轉讓，經該工作站准予辦理。此有行政
    院農業委員會林務局屏東林區管理處97年4 月21日函檢送之
    契約書、租地造林登記表影本各1 份附卷足憑。
  3.潮州第10林班地造林登記表內登載被告甲○○自94年6 月起
    為承租人，承租面積0.53公頃。亦有行政院農業委員會林務
    局屏東林區管理處97年4 月21日函檢送之契約書、租地造林
    登記表影本各1 份附卷足憑。
  (二)兩造之爭點：
  1.被告兩人間就系爭林地承租權有無消極信託關係或借名登記
    關係存在？
  2.原告主張被告甲○○應將系爭林地承租權移轉返還被告乙○○，有無理由？
四、本院之判斷：
  (一)被告兩人間就系爭林地承租權有無消極信託關係或借名登記
    關係存在？
  1.按當事人主張有利於己之事實者，就其事實有舉證之責任，
    民事訴訟法第277 條前段定有明文。又民事訴訟如係由原告
    主張權利者，應先由原告負舉證之責，若原告先不能舉證，
    以證實自己主張之事實為真實，則被告就其抗辯事實即令不
    能舉證，或其所舉證據尚有疵累，亦應駁回原告之請求，最
    高法院17年上字第917 號著有判例可資參照。本件原告主張
    被告兩人間就系爭林地承租權有消極信託關係或借名登記關
    係存在，惟既為被告所否認，且按不動產或登記名義人，在
    常態即所有權人或權利人，而系爭林地承租權自94年6 月起
    登載被告甲○○為承租人，在常態，被告甲○○應即為系爭
    林地之承租人，是本件自應由原告就上開消極信託或借名登
    記關係存在之事實舉證證明，即令被告抗辯略有瑕疵亦然。
  2.原告主張被告兩人就系爭林地承租權有消極信託或借名登記
    關係存在云云，無非係以其與證人即系爭林地承租權讓與人
    丙○○之配偶丁○○○間之談話錄音譯文及證人丁○○○、
    丙○○之證詞為據。經查：
  (1)原告固提出其與訴外人李美珠前往證人丙○○、丁○○○家
    中談話之錄音光碟，暨其與訴外人梁謝麗珠、丁○○○之對
    話錄音光碟（本院卷(一)第171 至262 頁），主張證人戴劉秀
    馨陳稱系爭林地承租權為被告乙○○所買受，而登記於被告
    甲○○名下云云，惟該錄音內容係原告與李美珠、梁謝麗珠
    為套取證人丁○○○為不利於被告之陳述，於未經證人丁○○○同意下所為，得否為訴訟上有利於原告主張之證據，尚
    非無疑。再即使依原告提出之其與訴外人李美珠前往證人丙○○、丁○○○家中談話之錄音譯文所示，渠等間雖有：「
    丁○○○：甲○○，那塊地叫做甲○○。戊○○：那塊地是
    乙○○買的，啊登記給甲○○的？丁○○○：甲○○的名，
    他兒子。戊○○：啊錢是誰給的？丁○○○：張太太（即乙○○）啊。戊○○：就乙○○給的。丁○○○：嗯。戊○○
    ：現金還是？丁○○○：我們就是要現金啦。」、「戊○○
    ：甲○○在當兵，他有來嗎？丁○○○：沒有啦，啊就他媽
    媽... 。戊○○：他媽媽嘛，乙○○.. 。 丁○○○：乙○○，我們都說.. 。 李美珠：是她買的啦。丁○○○：是。
    李美珠：乙○○。戊○○：反正她付錢的嘛。啊然後，甲○○的名字。丁○○○：對啦。她兒子的名，用她兒子的名。
    」之對話內容（本院卷(一)第177 頁、第194 頁）；另依原告
    、訴外人梁謝麗珠與證人丁○○○之談話錄音譯文所載亦有
    「戊○○：啊這錢是乙○○交手給妳們地主。丁○○○：嗯
    。梁謝麗珠：不是喬崴交給妳的，啊現在名是他的，這就是
    純粹惡意的脫產。丁○○○：她就是用他喬崴的名字。梁謝
    麗珠：嗯，嗯，嗯。戊○○：對嘛，就是乙○○來跟你接洽
    的。丁○○○：對啦。戊○○：然後乙○○拿錢給妳的？丁○○○：對啊。戊○○：從來，甲○○從來都沒有出面？丁○○○：對呀，沒有啊。梁謝麗珠：小孩怎麼會來？丁○○○：小孩哪有啊，連看都沒看過。」之對話內容（本院卷(一)
    第22 5頁），但遍觀原告所提談話錄音譯文內容全文，可知
    原告乃係與李美珠假藉向丁○○○夫妻讓受其他林地租賃權
    之名目，而向丁○○○套取不利於被告之陳述，及與梁謝麗
    珠以法院傳喚為由套取丁○○○為附合渠等主張之對話，且
    證人丁○○○於上開談話錄音中所言較為委婉，與其於本院
    開庭時之證言有所出入（詳見後述），則其與原告間之上開
    對話錄音，尚難認全與事實相符，而遽予採信。況縱依證人
    丁○○○於上開談話錄音中所述，足認系爭林地租賃權之讓
    受事宜，均係由被告乙○○出面與讓與人丙○○夫妻接洽，
    並由乙○○交付價金予丙○○夫妻。然系爭林地承租權即使
    由乙○○出面與丙○○夫妻接洽，並由其交付價金予丙○○
    夫妻，而登記被告甲○○為系爭林地承租權之受讓人，但可
    能原因不止借名或信託登記，或為贈與或為代理，抑或為其
    他原因，不一而足，因此上開錄音譯文實尚不足以證明被告
    兩人間就系爭林地承租權有消極信託或借名登記關係存在。
  (2)況證人丁○○○於本院結證：伊與丙○○一起經手處理系爭
    林地承租權讓與被告甲○○之相關事宜，當時張太太即被告
    甲○○之母乙○○前往伊工寮玩，伊與丙○○帶乙○○前往
    系爭林地觀看後，乙○○又帶甲○○前往系爭林地，之後乙○○即找伊等表示甲○○喜歡系爭林地並想要承租，希望伊
    等可以同意轉讓，伊等同意讓受並協議價格後，乙○○當場
    交付2 萬元現金，且由乙○○出面與伊等簽約，伊等遂開始
    辦理過名手續，雙方約定過名期間先收30萬元，過名完成後
    ，再收取其餘30萬元，總價為62萬元，而因乙○○告知系爭
    林地租賃權是其子即甲○○所要，故過名登記與甲○○，至
    於其等母子間金錢之處理情形，伊則不清楚，但伊於系爭林
    地承租權洽談至過名登記完成期間，曾見過甲○○前往系爭
    林地現場查看，前開錄音譯文中伊所稱甲○○都未出面，伊
    亦未見過甲○○，是指原告找伊那段期間甲○○都未出面，
    及價金均係由乙○○交給伊等，未見過甲○○拿來等語（本
    院卷(二)第16至18頁），核與證人丙○○於本院證述：當初係
    伊與伊太太在承租的林地工作，而認識前往爬山的張太太即
    乙○○，因當時伊等工作的林地與潮州第10林班地相鄰，之
    後乙○○曾與其子即甲○○前往現場查看，因甲○○很喜歡
    該林班地，有興趣承租造林，故乙○○乃與伊等接洽表示欲
    洽購系爭林地承租權，嗣經雙方達成以62萬元的價格由伊將
    系爭林地承租權讓渡與甲○○之協議，惟乙○○告知因甲○○沒空，是乃由乙○○與伊簽訂讓渡合約書，及由乙○○依
    約交付3 次價金，而伊於讓渡系爭林地承租權前、後均見過
    甲○○前往第10林班地，並見過甲○○於現場整地、除草等
    語（本院卷(二)第18至19頁）大致相符，並有93年10月24日簽
    訂之系爭林地承租賃讓渡合約書附卷足佐（本院卷(一)第84頁
    ）。而上開證人既均於本院到庭具結據實陳述，並無匿、飾
    、增、減，如有虛偽陳述，願受偽證之處罰等情，則證人到
    庭具結而慎重陳述，自較開庭外與原告間之談話陳述，有較
    強之證據力。原告以庭外之錄音帶內容，主張上開證人於法
    庭內之證言非真，自不可採。
  (3)又被告甲○○為職業軍人，於92年8 月至93年11月16日服務
    艦艇時（隨任務移動）任少、中尉見習官，93年11月16日至
    95 年12 月1 日服務於「左營郵政90225 號信箱」任中尉艇
    附，95年12月1 日調「金門郵政90223 附1 號信箱」至96年
    4 月1 日止任中尉分隊長等情，此有國防部海軍司令部人事
    軍務處98年1 月14日國海人勤字第0980000419號函在卷可稽
    （本院卷(二)第103 頁）；且被告甲○○確於93年11月間向合
    作金庫申貸80萬元而經該行於93年11月10日予以核撥，嗣又
    於95 年5月間向台新銀行申貸40萬元而經該行於95年5 月12
    日核貸等節，亦有台新銀行97年8 月4 日台新作文字第9710
    897 號函及合作金庫97年12月26日合金苓放字第0970005352
    號函附卷足憑（本院卷(一)第265 至273 頁、本院卷(二)第98至
    102 頁），足徵證人丙○○、丁○○○上開被告乙○○告知
    因被告甲○○沒空，故由被告乙○○代為出面洽談系爭林地
    承租權讓受事宜，並代為交付讓渡價金，應屬事實，而堪採
    信。綜上各節，堪認被告甲○○抗辯其因服役之緣故，始由
    其母即被告乙○○代為處理受讓系爭林地承租權之相關作業
    ，但實際讓渡價款及造林費用係其以先後向合作金庫、台新
    銀行分別借貸之80萬元、40萬元支付等語，應屬可採。
  3.至原告聲雖另聲請傳訊證人梁謝麗珠、梁懿璇、梁順旺、李
    美珠等，以證明被告乙○○自稱系爭林地為其所承租，炫耀
    財力，系爭承租之林地均由被告乙○○管理、使用云云，惟
    縱使如原告所稱被告乙○○曾向渠等聲稱系爭林地為其所承
    租，以炫耀財力，亦難憑此即為被告兩人間就系爭林地承租
    權有消極信託或借明登記關係存在之判斷，故本院認均無傳
    訊之必要。附此敘明。
  4.據前論述，系爭林地租賃權之讓受事宜，雖係由被告乙○○
    出面與丙○○夫妻接洽及協議，並由被告乙○○交付讓渡價
    款予丙○○夫妻，但被告乙○○既僅係代理被告甲○○前往
    洽談及交付價款，實際決定受讓系爭林地承租權及支出讓渡
    價款者實均為被告甲○○，自難認被告兩人間就系爭林地承
    租權有消極信託關係或借名登記關係存在。原告就其主張被
    告兩人間就系爭林地承租權有消極信託或借名登記關係存在
    之事實，尚不能證明為真，其主張難信為實在。
  (二)原告主張被告甲○○應將系爭林地承租權移轉返還被告乙○○，有無理由？
    原告主張被告兩人間就系爭林地承租權有消極信託或借名登
    記關係存在之事實，既尚難信為真實，則其主張依民法第24
    2 條、第113 條規定或借名登記關係終止後之信託物返還請
    求權，代位行使被告乙○○對被告甲○○之回復原狀請求權
    ，被告甲○○應將系爭林地承租權移轉返還被告乙○○云云
    ，即屬無據。
五、綜上所述，原告主張被告兩人間就系爭林地承租權有消極信
    託或借名登記關係存在云云，委無足採。從而，原告本於民
    法第242 條、第113 條規定或借名登記關係終止後之信託物
    返還請求權，代位行使被告乙○○對被告甲○○之回復原狀
    請求權，請求被告甲○○將系爭林地承租權移轉返還被告乙○○，為無理由，應予駁回。
六、本件事證已臻明確，兩造其餘之攻擊防禦方法及所舉未經援
    用之證據，經本院審酌後，認均與判決結果不生影響，爰不
    予一一論駁。
七、結論：本件原告之訴為無理由，依民事訴訟法第78條，判決
    如主文。
中    華    民    國    98    年    3    月    9      日
                  民事第三庭  法  官  劉惠娟
以上正本係照原本作成。
如不服本判決，應於送達後20日內，向本院提出上訴狀並表明上
訴理由，如於本判決宣示後送達前提起上訴者，應於判決送達後
20日內補提上訴理由書（須附繕本）。
中    華    民    國    98    年    3    月    9    日
                              書記官  王高山


司法院資訊處製作；財團法人民間司法改革基金會備份。
